【裁判字號】    99,竹簡,18
【裁判日期】    980630
【裁判案由】    確認本票債權不存在
【裁判全文】
臺灣新竹地方法院民事簡易判決        99年度竹簡字第18號
原      告  丙○○
被      告  乙○○
上列當事人間確認本票債權不存在事件，本院於民國99年6月24
日辯論終結，判決如下：
     主  文
原告之訴駁回。
訴訟費用由原告負擔。
     理  由
甲、程序事項：
一、按確認法律關係之訴，非原告有即受確認判決之法律上利益
    者，不得提起之，民事訴訟法第247條第1項前段定有明文。
    所謂即受確認判決之法律上利益，係指法律關係之存否不明
    確，原告主觀上認其在法律上之地位有不安之狀態存在，且
    此種不安之狀態，能以確認判決將之除去者而言，若縱經法
    院判決確認，亦不能除去其不安之狀態者，即難認有受確認
    判決之法律上利益（最高法院52年台上字第1240號判例意旨
    參照）。原告主張被告所持有原告於民國94年8月19日所簽
    發，票面金額新臺幣（下同）30萬元，未載到期日之本票1
    紙（下稱系爭本票）已清償借款等情，業為被告否認，而被
    告業已持系爭本票向本院聲請本票准予強制執行，並經本院
    以98年度司票字第1658號裁定准許在案，是原告之財產隨時
    有遭受被告聲請強制執行之虞，即原告私法上之地位有受侵
    害之危險，而原告此一法律上地位之不安狀態，能以確認判
    決將之除去，揆諸前開說明，應認原告有提起本件確認之訴
    之法律上利益，合先敘明。
乙、實體方面：
一、原告起訴主張被告雖持有原告於94年8月19日所簽發，票面
    金額30萬元，未載到期日之系爭本票，然兩造間未存有任何
    債權債務關係，且系爭本票係其開立予堂哥甲○○，其後亦
    於98年上半年將債款還清，嗣於開庭中陳稱系爭本票借款已
    於97年上半年還清，故系爭本票之債權已不存在，並聲明：
    (1)請准予確認原告於94年8月19日簽發，票面金額30萬元，
      未載到期日之本票債權不存在。
    (2)訴訟費用由被告負擔。
二、被告則以：系爭本票係其自第三人甲○○處讓與取得，因被
    告承接甲○○所經營之興隆當鋪，原債權債務均由其負責承
    擔，惟系爭本票所擔保之債務仍存在，原告提起本件訴訟並
    無理由等語抗辯，並聲明：
    (1)原告之訴駁回。(2)訴訟費用由原告負擔。
三、法院之判斷：
(一)被告執有系爭本票，屆期提示未獲兌現，向本院聲請裁定准
    許強制執行，經本院以98年度司票字第1658號民事裁定准許
    之事實，為兩造所不爭執，並經本院調閱該卷證核閱無訛，
    堪信為真實。
(二)按債權之讓與，非經讓與人或受讓人通知債務人，對於債務
    人不生效力。受讓人將讓與人所立之讓與字據提示予債務人
    者，與通知有同一效力。民法第297條定有明文。本件被告
    陳稱系爭本票係自訴外人甲○○處讓與取得，並已電話通知
    原告之情，雖為原告否認，惟被告既就本件本票聲請本票裁
    定，業經本院以前開裁定通知原告，且於本件訴訟審理期間
    ，並經本院提示系爭本票予原告等情，揆諸上開說明，應認
    本件本票債權已生合法讓與效力。
(三)至原告雖陳稱系爭本票債權已為清償云云，然為被告否認，
    是本件所應審究之爭點厥為原告是否業已證明系爭本票所擔
    保之債務業已清償？
    按票據為無因證券，執票人不負證明關於給付原因之責任，
    是發票人主張票據關係之債務業已清償，經執票人否認後，
    自應由發票人負舉證責任。又民事訴訟法第277條亦規定；
    「當事人主張有利於己之事實者，就其事實負有舉證責任」
    。本件原告主張系爭本票之債務業已清償，既為被告否認，
    則依上開說明，自應由原告就此清償之事實負舉證責任。經
    查：原告主張系爭本票雖為擔保其向訴外人甲○○借款30萬
    元所開立，並早於97年上半年清償完畢，並舉證人呂源增為
    證，然細究證人呂源增所述清償借款時間不僅與原告所述不
    一，且就原告究係清償何筆款項，金額究竟為何部分，並未
    何有進一步之證述 (參本院99年3月25日之言詞辯論筆錄)，
    是證人呂源增之證詞尚難為有利原告之認定。且另一證人即
    甲○○之大嫂彭雪清亦到庭證稱訴外人甲○○自96年6月起
    ，遂因積欠債務之事，早已無消息、聯絡等語，而證人甲○
    ○經本院傳喚亦未到庭有何陳述，是原告究有無清償債款，
    實非無疑。從而，原告所開立擔保債務之本票債權當仍存在
    。
(四)本件原告未能舉證證明其擔保債務所簽發之系爭本票業已清
    償，從而，原告訴請確認被告所持有之系爭本票債權不存在
    ，於法無所據，難予准許，應予駁回。
四、本案事證已臻明確，兩造其餘主張、陳述及所提之證據，經
    審酌後，或與判決結果無涉，或與本件爭點無關，爰不一一
    論述，附此敘明。
五、據上論結，本件原告之訴為無理由，依民事訴訟法第436條
    第2項、第78條，判決如主文。
中    華    民    國    98    年    6    月    30    日
                  民事第二庭    法      官  彭淑苑
以上正本係照原本作成。
如對本判決上訴，須於判決送達後20日內向本院提出上訴狀。
                                書  記  官  王恬如
中    華    民    國    98    年    6    月    30    日

司法院資訊處製作；財團法人民間司法改革基金會備份。
